【裁判字號】    99,行專訴,29
【裁判日期】    990826
【裁判案由】    發明專利申請
【裁判全文】
智慧財產法院行政判決
                                    99年度行專訴字第29號
                                  民國99年8月5日辯論終結
原      告  甲○○
被      告  經濟部智慧財產局
代  表  人  乙○○（局長）住同上
訴訟代理人  丙○○（兼送達代收.
            丁○○
上列當事人間因發明專利申請事件，原告不服經濟部中華民國99
年1月11日經訴字第09906050270號訴願決定，提起行政訴訟，本
院判決如下：
    主  文
原告之訴駁回。
訴訟費用由原告負擔。
  事實及理由
一、事實概要：緣原告前於民國92年7月22日以「車輛車壁轉心
    發電裝置-2風力轉輪發電」向被告申請發明專利，嗣於96年
    8月17日修正專利名稱為「車輛車壁轉心發電裝置及風力轉
    輪發電」（下稱系爭案），經該局編為第92119610號審查後
    ，不予專利。原告不服，申請再審查，經被告以98年7月28
    日（98）智專三（三）04064字第09820458320號專利再審查
    核駁審定書為「系爭案應不予專利」之處分。原告不服，提
    起訴願，經遭駁回，遂向本院提起行政訴訟。
二、原告之主張：
  (一)系爭案係一種車輛車壁轉心發電裝置及風力轉輪發電，尤指
    於輪胎鋼圈內或車體上組裝一車壁轉心發電裝置，其係由車
    壁發電座體、上、下絕緣片、矽鋼片、磁鐵片上蓋、固定磁
    鐵片座、防水固定片所構成，而於呈凹狀之固定磁鐵片座體
    之內側周圍設若干等距排列鐵片，並在固定磁鐵鐵片座體上
    蓋合一磁鐵片上蓋而將磁鐵片組裝固定在固定磁鐵片座體之
    周圍內，固定磁鐵片座體內大小可供定子矽鋼片及上、下蓋
    絕緣片容置，而在矽鋼片之外周圍設若干等距排列之磁鐵片
    ，使其產生一種角度位置差，並令磁鐵片之數量略少於固定
    磁鐵片座體之磁鐵片，而呈磁性相斥交叉對應之切割狀態，
    並於矽鋼片上、下方利用螺絲螺固定上、下蓋絕緣片，然後
    再於矽鋼片之磁鐵片之對應處設銅線線圈，復於定子之矽鋼
    片上利用螺絲螺固組裝一車壁發電座體，在車壁發電座體中
    間設一凹槽，凹槽可以嵌合在車輛之輪軸上，接著再將固定
    磁鐵片座體利用一防水固定片由鋼圈外側利用螺絲螺固定鋼
    圈上，車壁鋼圈發電裝置係利用輪胎轉動帶動為轉子之固定
    磁鐵片座體轉動，而使其磁鐵片切割固定在輪軸上之車壁發
    電座體內之矽鋼片磁鐵片及銅線線圈之磁場而發電，並利用
    固定磁鐵片座體之磁鐵片與矽鋼片之磁鐵片同性相斥產生推
    力，車壁轉心發電裝置可組裝於車體上，裝於車體係利用呈
    三角形︿風葉片之風葉輪來帶動轉動發電以供車輛使用，另
    可將鋼圈裝在馬達軸心或引擎汽缸軸心裝置一馬達，並利用
    車壁轉心發電裝置供電使馬達運轉，而達到節省能源之功效
    ，藉由上述發明，進而令車輪車壁轉心發電裝置具有發電及
    供電馬達轉動之功效。
  (二)系爭案係車輛車壁轉心發電裝置及風力轉輪發電，而其中：
    於輪胎鋼圈內或車體上組裝一車壁轉心發電裝置，其係由車
    壁發電座體1 、上、下蓋絕緣片2 、矽鋼片4 、磁鐵片3 、
    磁鐵片上蓋8 、固定磁鐵片座體10、防水固定片12所構成，
    而於呈凹狀之固定磁鐵片座體10之內側周圍設若干等距排列
    之磁鐵片9 ，而在固定磁鐵鐵片座體10上蓋合一磁鐵片上蓋
    8 而將磁鐵片9 組裝固定在固定磁鐵片座體10之周圍內，而
    固定磁鐵片座體10內大小可供定子之矽鋼片4 及上、下蓋絕
    緣片2 容置，而在矽鋼片4 之外周圍設若干等距排列之磁鐵
    片3 ，並令磁鐵片3 之數量略少於固定磁鐵片座體10之磁鐵
    片9 ，而使其產生一種角度位置差，使其呈磁性交叉相斥對
    應切割狀態，並於矽鋼片4 上、下方利用螺絲6 螺固定上、
    下蓋絕緣片2 ，然後再於矽鋼片4 之磁鐵片3 之對應處設銅
    線線圈7 ，然後再於定子之矽鋼片4 上利用螺絲6 螺固組裝
    一車壁發電座體1 ，而在車壁發電座體1 中間設一凹槽101
    ，而凹槽101 可以嵌合在車輛之輪軸上，接者再將固定磁鐵
    片座體10利用一防水固定片12由鋼圈11外側利用螺絲13螺固
    定鋼圈11上，而車壁鋼圈發電裝置利用輪胎轉動帶動為轉子
    之固定磁鐵片座體10轉動，而使其磁鐵片9 切割固定在輪軸
    上之車壁發電座體1 內之矽鋼片4 磁鐵片3 及銅線線圈7 之
    磁場而發電，並利用固定磁鐵片座體10之磁鐵片與矽鋼片4
    之磁鐵片3 同性相斥而產生推力，而車壁轉心發電裝置可組
    裝於車體5 上，裝於車體5 係利用呈三角形︿風葉片之風葉
    輪14來帶動轉動發電以供車輛使用，另可將鋼圈11裝在馬達
    軸心或引擎軸心裝置一馬達，並利用車壁轉心發電裝置供電
    使馬達運轉，而達到節省能源之功效，所以藉由上述發明，
    進而令車輪車壁轉心發電裝置發電及供應馬達轉動之功效。
  (三)並聲明：1.訴願決定及原處分均撤銷；2.被告應作成准予專
    利之處分；3.訴訟費用由被告負擔。
三、被告之答辯：
  (一)原告雖主張系爭案業經取得大陸專利證書云云，惟系爭案申
    請專利範圍與原告所提大陸專利案（第ZＺ000000000000.4號
    ）之申請專利範圍差異極大，且原告亦自承系爭案較大陸專
    利案「多增加一些優點」，顯然系爭案與大陸專利案兩者無
    論在標的、構造、技術特徵、及申請專利範圍所界定之內容
    皆不相同，兩者不能混為一談。
  (二)系爭案申請專利範圍第1至6項之標的為「車輛車壁轉心發電
    裝置及風力轉輪發電」，其中「車輛車壁轉心發電裝置」應
    為裝置之發明，「風力轉輪發電」應為方法之發明，原告將
    不同範疇之標的合而為一，致有請求範疇不明確之情事，無
    法得知第1至6項究係裝置發明或方法發明，而未明確記載申
    請專利之發明，不符專利法第26條第3項之規定。
  (三)系爭案申請專利範圍第2至6項附屬項皆依附第1項獨立項，
    惟第2至6項內容皆與獨立項第1項內容重複，未載明所依附
    請求項以外之技術特徵，不符專利法第26條第4項之規定。
  (四)系爭案申請專利範圍第1項記載：「鋼圈有磁鐵片排列平面
    圓周的角度，單向方向；定子固定在車台，有磁鐵片排列平
    面的角度，車壁的磁鐵片互推鋼圈的磁鐵片向前走，不會影
    響車前進的阻力，這是此發電的特色，定子有發電座、線圈
    、絕緣片、鋼圈轉動產生磁場切割發電，定子的磁鐵片推動
    鋼圈的磁鐵片順著輪子轉動的方向，幫助轉動的力量，幫助
    供電」，然從基礎電磁學可知，磁鐵線圈的組合可產生兩種
    不同的功效，一種為電動機，即俗稱的馬達，輸入電力可輸
    出軸功，產生旋轉力矩，另一種為發電機，輸入旋轉力矩產
    生軸功可輸出電力，電動機與發電機之效果完全相反，不可
    能同時發生兩種功效，系爭案所述「鋼圈轉動產生磁場切割
    發電」為發電機功能，「定子的磁鐵片推動鋼圈的磁鐵片順
    著輪子轉動的方向」為電動機功能，「幫助轉動的力量，幫
    助供電」為發電機與電動機所產生的功能同時存在，顯然已
    違反自然法則，系爭案申請專利範圍第1項之發明非利用自
    然法則之技術思想之創作，不符專利法第21條之規定。
  (五)系爭案申請專利範圍第1項另記載：「風葉輪的形狀是三角
    形︿，倒三角形﹀葉片逆時鐘方向轉，沒有阻力，更加旋轉
    發電扭力，配合發電的座體產生發電」，然發電機需輸入旋
    轉力矩產生軸功才可輸出電力，一定會有阻力（包括葉片產
    生的風阻及旋轉發電必須克服的旋轉阻抗），系爭案所述「
    沒有阻力，更加旋轉發電扭力」，顯然已違反自然法則，系
    爭案申請專利範圍第1項之發明非利用自然法則之技術思想
    之創作，不符專利法第21條之規定。
  (六)綜上所述，系爭案因違反專利法第26條第3項、第26條第4項
    、第21條，原處分依專利法第44條之規定，所為「系爭案應
    不予專利」之處分，洵無違誤，應予維持。
  (七)並聲明：1.駁回原告之訴；2.訴訟費用由原告負擔。
四、按凡利用自然法則之技術思想之創作，而可供產業上利用者
    ，固得依專利法第21條及第22條第1項前段之規定申請取得
    發明專利。惟同法第26條第3項、第4項亦規定：「（第3項
    ）申請專利範圍應明確記載申請專利之發明，各請求項應以
    簡潔之方式記載，且必須為發明說明及圖式所支持。（第4
    項）發明說明、申請專利範圍及圖式之揭露方式，於本法施
    行細則定之。」。專利法施行細則第18條第2項、第3項則規
    定：「（第2項）獨立項應敘明申請專利之標的及其實施之
    必要技術特徵。（第3項）附屬項應敘明所依附之項號及申
    請標的，並敘明所依附請求項外之技術特徵；於解釋附屬項
    時，應包含所依附請求項之所有技術特徵。」。而發明專利
    申請案違反專利法第21條、第26條規定者，應為不予專利之
    審定，復為同法第44條所明定。茲本件之爭點為：(一)系爭案
    申請範圍第1項是否違反自然法則，而不符專利法第21條規
    定？(二)系爭案申請專利範圍第2至6項是否未敘明所依附請求
    項（即第1項）外之技術特徵，而違反專利法第26條第4項規
    定？(三)系爭案之申請專利範圍是否未明確記載申請專利之發
    明，而違反專利法第26條第3項規定？茲析述如下：
  (一)系爭案申請專利範圍第1 項違反自然法則，不符專利法第21
  條規定：
  1.系爭案申請專利範圍第1項記載「定子有發電座、線圈、絕
    緣片、鋼圈轉動產生磁場切割發電，定子的磁鐵片推動鋼圈
    的磁鐵片順著輪子轉動的方向，幫助轉動的力量，幫助供電
    」，其係在定子外圓與鋼圈內圓設置磁鐵片，藉由車輛行駛
    時，馬達帶動鋼圈的轉動，此時鋼圈與定子產生相對運動，
    鋼圈內圓的磁鐵片和定子外圓的線圈相互切割磁場而產生發
    電效果，而鋼圈內圓的磁鐵片與定子外圓的磁鐵片利用同性
    相斥之作用力產生推力，幫助鋼圈轉動，是以系爭案申請專
    利範圍第1項之「定子有發電座、線圈、絕緣片、鋼圈轉動
    產生磁場切割發電，定子的磁鐵片推動鋼圈的磁鐵片順著輪
    子轉動的方向，幫助轉動的力量，幫助供電」之技術特徵，
    並無違反自然法則。被告雖辯稱系爭案所述「鋼圈轉動產生
    磁場切割發電」為發電機功能，「定子的磁鐵片推動鋼圈的
    磁鐵片順著輪子轉動的方向」為電動機功能，「幫助轉動的
    力量，幫助供電」為發電機與電動機所產生的功能同時存在
    ，顯然已違反自然法則云云，惟系爭案申請專利範圍第1項
    已記載「鋼圈裝在馬達的軸心」，因此鋼圈係藉由馬達的帶
    動而轉動，並利用定子與鋼圈的磁鐵片同性相斥之作用力幫
    助推動鋼圈的轉動，是以定子並不具有電動機功能，被告所
    辯即非可採。
  2.次查，系爭案申請專利範圍第1項記載「風葉輪的形狀是三
    角形Λ，倒三角形Ｖ葉片逆時鐘方向轉，沒有阻力，更加旋
    轉發電扭力，配合發電的座體產生發電」，依流體力學原理
    ，一在空氣中運動的物體，其所受到的空氣阻力（F）可藉
    由空氣阻力係數（C）、空氣密度（ρ）、迎風面積（A）及
    相對移動速度（V）計算而得（F=CρAV2／2），系爭案申請
    專利範圍第1項的風葉輪係受風力而帶動旋轉，其扇葉會因
    與風力接觸（迎風面積＞0）及風速與車速的相對移動速度
    （相對移動速度＞0）而對應產生空氣阻力，進而帶動旋轉
    使風葉輪產生力矩，故系爭案申請專利範圍第1項之「風葉
    輪的形狀是三角形Λ，倒三角形Ｖ葉片逆時鐘方向轉，沒有
    阻力，更加旋轉發電扭力，配合發電的座體產生發電」技術
    特徵，顯已違反自然法則。
  3.綜上，系爭案申請專利範圍第1項之「定子有發電座、線圈
    、絕緣片、鋼圈轉動產生磁場切割發電，定子的磁鐵片推動
    鋼圈的磁鐵片順著輪子轉動的方向，幫助轉動的力量，幫助
    供電」技術特徵並無違反自然法則，然其「風葉輪的形狀是
    三角形Λ，倒三角形Ｖ葉片逆時鐘方向轉，沒有阻力，更加
    旋轉發電扭力，配合發電的座體產生發電」之技術特徵已違
    反自然法則，就整體而言，系爭案申請專利範圍第1項之內
    容已違反自然法則，故不符專利法第21條之規定。
  (二)其次，系爭案申請專利範圍第2至6項為直接依附於第1項之
    附屬項，第2項附加技術特徵為「其中鋼圈有磁鐵片排列平
    面圓周的角度，單向方向；定子固定在車台，有磁鐵片排列
    平面的角度，車壁的磁鐵片互推鋼圈的磁鐵片向前走，不會
    影響車前進的阻力，這是此發電的特色，為特徵者」；第3
    項附加技術特徵為「其中風葉輪的形狀是三角形Λ，倒三角
    形Ｖ葉片逆時鐘方向轉，沒有阻力，更加旋轉發電扭力，配
    合發電的座體產生發電，為其特徵者」；第4項附加技術特
    徵為「其中轉子和座體有安裝磁鐵片的單向排列轉動，發電
    盤也有用到磁鐵片，轉子的鐵片和定子的磁鐵片互推，定子
    的磁鐵片固定，轉子的磁鐵片轉動，靠互推推動轉子，使轉
    動較為有力，可以安裝在車體上，為其特徵者」；第5項附
    加技術特徵為「其中鋼圈裝在馬達的軸心，為其特徵者」；
    第6項附加技術特徵為「其中馬達裝在汽缸的軸心，為其特
    徵者」。惟第2項附加技術特徵已記載於第1項第3至5行，第
    3項附加技術特徵已記載於第1項第9至10行，第4項附加技術
    特徵已記載於第1項第11至14行，第5項附加技術特徵已記載
    於第1項第15行，第6項附加技術特徵已記載於第1項第16行
    。綜上，系爭案申請專利範圍第2至6項所附加技術特徵之內
    容，皆為完全相同於第1項所記載之內容，是以系爭專利申
    請專利範圍第2至6項皆未敘明所依附請求項（即第1項）外
    之技術特徵，故不符專利法第26條第4項規定。
  (三)再者，系爭案申請專利範圍第1項之申請標的為「一種車輛
    車壁軸心發電裝置及風力轉輪發電」，其中「車輛車壁軸心
    發電裝置」係屬於物之請求項，惟「風力轉輪發電」尚無從
    判斷所指係「風力轉輪發電裝置」或「風力轉輪發電方法」
    ，是以系爭案申請專利範圍第1項究係物之請求項或方法請
    求項，其範疇即非明確，而不符專利法第26條第3項之規定
    。縱系爭案申請專利範圍第1項之「風力轉輪發電」係物之
    請求項，惟「車輛車壁軸心發電裝置」與「風力轉輪發電」
    兩者用以帶動轉軸轉動的方式並不相同，是上開兩個申請標
    的並不適於記載於單一請求項，亦不符專利法第26條第3項
    之規定。系爭案申請專利範圍第2至6項為直接依附於第1項
    之附屬項，系爭案申請專利範圍第1項之範疇既非明確，而
    不符專利法第26條第3項，系爭案申請專利範圍第2至6項亦
    不符專利法第26條第3項之規定。
  (四)原告另主張系爭案對應之中國大陸發明專利案業經核准取得
    專利乙節，經查，原告確於西元2008年8月13日公告取得中
    國大陸第CＺ○○○○○○○○○C號「車輛車壁轉心發電裝置及風力轉
    輪發電裝置」發明專利（下稱對應案），惟經比對系爭案與
    對應案之申請專利範圍第1項，系爭案之申請標的為「一種
    車輛車壁軸心發電裝置及風力轉輪發電」，對應案之申請標
    的為「車輛車壁軸心發電裝置」，故兩者申請標的不同。其
    次，系爭案申請專利範圍第1項係記載鋼圈、定子、風葉輪
    、轉子及座體等技術特徵，而對應案則記載車壁發電座體、
    下蓋絕緣片、上蓋絕緣片、矽鋼片、磁鐵片上蓋、磁鐵片、
    固定磁鐵片座體、輪圈、防水固定片及固定螺絲等技術特徵
    ，是兩者之技術特徵亦不同。再者，對應案之附屬項（即申
    請專利範圍第2至5項）皆載明所依附請求項（第1項）以外
    之技術特徵，核與系爭案之附屬項皆未載明所依附請求項以
    外之技術特徵亦不相同，是以原告執此而謂系爭案亦應符合
    我國專利法之規定，即非有據。
五、綜上所述，被告認系爭案違反專利法第21條、第26條第3項
    第4項、專利法施行細則第18條第2項及第3項之規定而為不
    予專利之處分，於法並無不合，訴願決定予以維持，亦無不
    合。原告徒執前詞，訴請撤銷訴願決定及原處分，核無理由
    ，應予駁回。
六、兩造其餘攻擊防禦方法均與本件判決結果不生影響，故不逐
    一論述，併此敘明。
據上論結，本件原告之訴為無理由，爰依行政訴訟法第98條第1
項前段，判決如主文。
中    華    民    國    99    年     8    月   26     日
                    智慧財產法院第一庭
                          審判長法  官  李得灶
                                法  官  王俊雄
                                法  官  林欣蓉
上為正本係照原本作成。
如不服本判決，應於送達後20日內向本院提出上訴狀並表明上訴
理由，如於本判決宣示後送達前提起上訴者，應於判決送達後20
日內補提上訴理由書（須按他造人數附繕本）。
中    華    民    國    99    年     8    月   26     日
                                書記官  周其祥


司法院資訊處製作；財團法人民間司法改革基金會備份。
